【裁判字號】    97,簡上,260
【裁判日期】    971009
【裁判案由】    詐欺
【裁判全文】
臺灣高雄地方法院刑事判決             97年度簡上字第260號
上  訴  人
即  被  告  丁○○
選任辯護人  林石猛律師
            廖孟意律師
上列上訴人因詐欺案件，不服本院高雄簡易庭中華民國97年1 月
31日96年度簡字第4352號第一審刑事簡易判決（聲請簡易判決處
刑案號：96年度偵字第16976 號），提起上訴，本院改依通常程
序為第一審判決如下：
    主  文
原判決撤銷。
丁○○無罪。
    理  由
壹、程序部分：
一、按被告以外之人於審判外之言詞或書面陳述，除法律有規定
    者外，不得作為證據，刑事訴訟法第159 條第1 項定有明文
    。又被告以外之人於審判外之陳述，雖不符前4 條之規定，
    而經當事人於審判程序同意作為證據，法院審酌該言詞陳述
    或書面陳述作成時之情況，認為適當者，亦得為證據，刑事
    訴訟法第159 條之5 第1 項亦定有明文。本院用以認定本案
    事實所憑之被告以外之人於審判外之言詞或書面陳述，檢察
    官及被告於審判程序中均未曾聲明異議，並同意將之作為證
    據，本院復審酌該等言詞或書面陳述作成時之情況均屬正常
    ，且與本案相關之待證事實具有關連性，認適當作為證據，
    依前開之規定，認上開陳述均具有證據能力，合先敘明。
二、次按上訴期間為10日，自送達判決後起算，但判決宣示後送
    達前之上訴，亦有效力，刑事訴訟法第349 條定有明文。次
    按依刑事訴訟法第62條準用民事訴訟法第138 條第1 、2 項
    規定，不能依民事訴訟法第136 條、第137 條之規定為送達
    者，得將文書寄存送達地之自治或警察機關並作送達通知書
    ，黏貼於應受送達人之住居所、事務所或營業所門首，…以
    為送達。且寄存送達，自寄存之日起，經10日發生效力，又
    寄存送達發生效力所應經之10日期間，應自寄存日之翌日起
    算，又依民法第121 條第1 項規定：「以日、星期、月或年
    定期間者，以期間末日之終止，為期間之終止。」是寄存送
    達發生效力所應經之10日期間，係以其期間末日之終止，為
    10 日 期間之終止，此後即開始計算所應為訴訟行為之法定
    不變期間（最高法院94年7 月5 日94年度第1 次民、刑事庭
    會議決議(一)、(二)參照）。
  (一)經查本件原審曾先後對「臺北縣新店市○○街11巷4 號2 樓
    」及「臺北縣新店市○○路109 巷90弄87號」為送達，並分
    別自97年2 月22日及97年3 月12日開始寄存送達於台北縣政
    府警察局新店分局雙城派出所，有送證書2 份附於原審卷可
    參；又被告之戶籍係於96年11月12日遷入「臺北縣新店市○○路109 巷90弄87號」，有個人基本資料附卷可按；又證人
    即被告之母乙○○於本院證稱：（問：原審判決之二份送達
    證書即吉祥街、安祥路之被告送達證書，97年2 月22日當時
    你們是住在哪裡？有無去警局領回信件？）我們是九六年五
    月份搬到安祥路去的，我沒有領吉祥街的信件，我只有領安
    祥路的信件，他有寄二份通知單，吉祥街的掛號信件，是後
    來有一些鄰居會幫我拿到公司給我，我才知道，但是已經過
    了領信件的日期等語（參本院訴卷第71頁）。從而，被告之
    合法送達處所應為「臺北縣新店市○○路109 巷90弄87號」
    ，合先敘明。
  (二)準此，原審向「臺北縣新店市○○街11巷4 號2 樓」所為送
    達，嗣於97年2 月22日寄存送達，因當時被告已不住於該址
    ，該址已非被告住、居所，故上開送達及寄存送達，尚非合
    法。至原審向「臺北縣新店市○○路109 巷90弄87號」送達
    後，並於97年3 月12日寄存送達，依上開規定，原應自該寄
    存送達日之翌日起10日，發生寄存送達之效力。惟查被告係
    於97年3 月12日向原審具狀聲明上訴，有上訴聲明狀上本院
    收文戳章日期在卷可證，依上開說明，雖尚未發生寄存送達
    之效力，但被告之此判決宣示後送達前之上訴，仍有效力。
貳、實體部分：
一、本件聲請簡易判決處刑意旨略以：被告丁○○應了解目前國
    內社會上層出不窮之不法份子為掩飾渠等不法行徑，避免執
    法人員之追究及處罰，經常利用他人之電話、存款帳戶、印
    章、存摺、金融卡及密碼轉帳，以確保犯罪所得之不法利益
    並掩人耳目，因此，在客觀可以預見一般取得他人金融存款
    帳戶使用之行徑，常與財產犯罪所需有密切關連。詎仍基於
    縱有人持其所有之帳戶作為詐騙之犯罪工具，亦不違背其本
    意之幫助犯意，於民國96年2月15日前某日，在不詳地點，
    將其申設之國泰世華銀行新店分行帳號000000000000000號
    帳戶（下稱上開帳戶）之存摺、金融卡、印章及密碼交付於
    某不詳姓名年籍之人，表示容任該不詳人士使用上開帳戶，
    以行不法之事。嗣該不詳人士取得上開帳戶後，即意圖為自
    己不法所有，在「露天拍賣網站」上以帳號「00000000」，
    佯稱出售LOMO LCA相機1台，致使戊○○陷於錯誤，以新台
    幣（下同）3600元之價格標購該相機後，並依指示至中國信
    託銀行自動櫃員機轉帳匯款3600元至丁○○提供之上開帳戶
    內，嗣因戊○○未收到貨物始知受騙，報警處理後，因而查
    獲上情。因認被告涉有刑法第339 條第1 項、第30條詐欺罪
    之幫助犯嫌等語。
二、按犯罪事實應依證據認定之，無證據不得認定犯罪事實；不
    能證明被告犯罪者，應諭知無罪之判決，刑事訴訟法第154
    條第2 項、第301 第1 項分別定有明文。又檢察官對於起訴
    之犯罪事實，應負提出證據及說服之實質舉證責任，倘其所
    提出之證據，不足為被告有罪之積極證明，或其指出證明之
    方法，無從說服法院以形成被告有罪之心證，基於無罪推定
    之原則，自應為被告無罪判決之諭知，最高法院92年臺上字
    第128 號判例亦已明揭其旨。又所謂認定犯罪事實之證據，
    係指足以認定被告確有犯罪行為之積極證據而言，如未發現
    相當證據，或證據不足以證明，自不能以推測或擬制之方法
    ，以為裁判基礎。且刑事訴訟上證明之資料，無論其為直接
    證據或間接證據，均須達於通常一般人均不致於有所懷疑，
    而得確信其為真實之程度，始得據為有罪之認定，若其關於
    被告是否犯罪之證明未能達此程度，而有合理性懷疑之存在
    ，致使無從形成有罪之確信，根據「罪證有疑，利於被告」
    之證據法則，即不得遽為不利被告之認定，其以情況證據（
    即間接證據）斷罪時，尤須基於該證據在直接關係上所可證
    明之他項情況事實，本乎推理作用足以確證被告有罪，方為
    合法，不得徒憑主觀上之推想，將一般經驗上有利被告之其
    他合理情況逕予排除，此觀諸最高法院76年台上字第4986號
    、32年度上字67號判例意旨亦甚明顯。
三、檢察官認本件被告涉有幫助詐欺罪犯行，係據被害人戊○○
    之指訴，及露天拍賣網站拍賣資訊列印資料1 紙、電子郵件
    列印資料4 紙、國泰世華銀行帳號000000000000000 號開戶
    基本資料、存款對帳單2 紙及中國信託銀行自動櫃員機交易
    明細單1 紙附卷可佐，並以：金融帳戶為個人理財重要工具
    ，一旦遺失，為免遭人盜用，理應儘速掛失，惟被告並未辦
    理上開帳戶之提款卡、印鑑之掛失，亦未報案，是其辯稱其
    帳戶遺失，顯不合常情；且被害人匯入款項至上開帳戶後，
    匯款隨即於當日即遭領取，更足見該詐騙之不法份子，於向
    被害人詐騙時，確有把握該帳戶不會被帳戶所有人掛失止付
    。堪認被告確係於96年2 月15日前某日，將上開帳戶之提款
    卡及提款密碼提供予不詳姓名年籍之人使用，以遂行詐欺犯
    行，足證所辯不足採信等語為立論基礎。
四、訊據被告固不否認有在國泰世華銀行新店分行開設上開帳戶
    使用之事實，然堅決否認有何幫助詐欺犯行，辯稱：上開帳
    戶之金融卡及密碼伊放在機車置物箱內，於96年1 月26日凌
    晨12時許，在台北樂華夜市遭竊遺失，並同時遺失行動電話
    SIM 卡、機車行照、健保IC卡等物，係因帳戶內沒有錢，所
    以未報案處理，並表示願意接受測謊鑑定等語。經查：
  (一)按測謊鑑定，係依一般人在說謊時，會產生遲疑、緊張、恐
    懼、不安等心理波動現象，乃利用測謊儀器將受測者之上開
    情緒波動反應情形加以紀錄，用以判別受測者供述之真實性
    ，倘受測者愈想壓抑其謊言所產生之情緒，則在測謊儀器上
    愈會產生明顯之情緒波動反應，反之，則無此不實之波動反
    應。從而測謊鑑定結果，如就否認犯罪有不實之情緒波動反
    應時，雖僅得供審判上之參酌，而不得採為有罪判決之唯一
    憑據。然若證人指證被告犯罪之證述，經測謊並無任何不實
    之情緒波動反應，或證人有利於被告之供述，經測謊呈不實
    之情緒波動反應時，則非不可以該測謊鑑定之結果與各該證
    人之證言及其他調查證據之結果，相互印證，而就各該證人
    之證言分別為可否採納之認定（最高法院91年度台上字第
    359 號判決意旨可參）。本件經送內政部警政署刑事警察局
    作測謊鑑定結果，被告就上開犯罪實所為抗辯，經測試結果
    ，無不實反應，有內政部警政署刑事警察局97年8月18日刑
    鑑字第0970122178號鑑定書、鑑定資料表、測謊圖譜分析量
    化表等附卷可參（本院卷第50～56頁），故被告是否有檢察
    官所指上開犯行，即非無疑。
  (二)又證人即被告之母乙○○於本院到庭證稱：警卷第11頁開戶
    同意書是我們元帑公司員工集體開戶的資料，因為被告當時
    是在我們元帑公司工作做一些加工的事情，因為要匯薪水，
    所以我們才一起跟其他員工開戶頭。但是實際上存摺都是在
    我這邊，我今天可以當場提出（當庭提出存摺簿）；又稱：
    帳戶的密碼係由我設定，因為銀行一起拿來給我，我去辦理
    密碼變更的。在九六年一月底的時候，被告她說她包包不見
    了，並且說提款卡不見了，叫我去補辦，但我想說裡面已經
    沒有錢了，我一忙，我就忘記了等語（本院卷第70頁）。核
    與被告所辯相符，且經本院當庭勘驗乙○○所提出之國泰世
    華銀行存摺結果：上面所蓋之開戶日期95年5月11日，與卷
    附之開戶基本料及交易明細表所示日期相同，判斷該存摺應
    該不是補發之存摺，因為上面並未註明補發，並當庭交予檢
    察官檢視過後，影印附卷，有勘驗筆錄1份在卷可按（本院
    卷第70頁、第79～90頁），並有國泰世華銀行帳號00000000
    0000000號開戶基本資料、存款對帳單2紙附卷可查，足證，
    上開上開存摺確係由被告母親保管之中，而未同時遭竊，亦
    未隨同上開帳戶之金融卡及密碼一同被詐欺集團取得，此與
    一般販賣金融帳戶之場合，詐欺集團為避免帳戶內款項被帳
    戶所有人領出，往往要求帳戶所有人同時將金融卡、密碼及
    存摺一併賣予詐欺集團之情形，顯不相同。故被告是否有販
    賣帳戶之犯行，已不無斟酌之餘地。
  (三)再證人即與被告同遊夜市而一併遭竊之友人甲○○到庭證述
    ：96年1月25日晚間，我有與被告一起去夜市，是我騎機車
    載她去的。我們逛完夜市後，發現我的機車被撬開，就是置
    物櫃被撬開，發現裡面的包包不見了，就是我與被告的包包
    都不見了，我自己的證件也遺失了，我自己的駕照，郵局的
    提款卡都不見了，我自己有去郵局掛遺失，駕照我是隔了蠻
    久才去補辦，確切辦的時間我忘記了，至於被告遺失的東西
    有很多，確切遺失的東西我不清楚等語（本院卷第72頁）。
    再參以辯護人所提出附卷之甲○○之郵局金融卡係於96年1
    月30日申請補發，有查詢金融卡變更資料1份附卷可稽（本
    院卷第62～63頁），從而，被告辯稱：伊與甲○○在台北樂
    華夜市遭竊，伊因而遺失上開帳戶等語，即非無由。
  (四)被告稱其所使用之門號0000000000號（用戶名稱：乙○○）
    行動電話，經查確係於96年1月26日向電話公司申請SIM卡掛
    失，有台灣大哥大股份有限公司96年9月20日法大字第
    096092401號函及基本資料查表1份在卷可查（原審卷第33
    、34頁）。又被告確曾於96年1月29日向中央健康保險局台
    北分局申請補發健保IC卡，且其申請補發之原因係「遺失」
    等情，有申請表1份及中央健康保險局台北分局97年6月4日
    健保北服字第0970050794號函附卷可考（原審卷第42頁、本
    院卷第45頁）。又被告所有車號DXB-36號輕型機車之行車執
    照，係於96 年2月9日申請補發，有行車執照影本1份在卷可
    佐（原審卷第41頁）。故上開證照之申請掛失或請求補發之
    日期，均在被告所稱96 年1 月26日遭竊之後，且均在96年2
    月15日被害人遭詐欺集團詐騙而匯款之前，足徵，被告所辯
    ：上開帳戶之金融卡及密碼遭竊遺失同時，並同時遺失行動
    電話SIM 卡、機車行照、健保IC卡等物等語，應堪採信。
  (五)綜上所述，被告所辯：上開帳戶之金融卡及密碼係遭竊等語
    ，應與事實相符，而可採信，至於被告遭竊之後並未向銀行
    辦理上開帳戶之提款卡之掛失，亦未向警方報案乙節，尚難
    以此遽為不利於被告之認定。從而，尚不能以被告於遭竊之
    後未有辦理金融卡之掛失及報案，即遽認被告有幫助詐欺之
    行為。
六、綜上所述，本件各項積極證據尚不足以認定被告之犯行，其
    間尚有合理之懷疑存在。此外，復查無其他積極證據足認被
    告有何幫助詐欺罪犯行，被告既未經證明犯罪，揆諸首揭說
    明，自應為無罪之諭知。原審判決認被告所為，係犯刑法第
    第30條第1 項前段、第339 條第1 項之幫助詐欺取財罪，而
    量處被告拘役40日，減刑為拘役20日，並諭知易科罰金之折
    算標準，尚有未洽，被告據以請求上訴，為有理由，本院自
    應撤銷改判如上。
七、末按法院得為簡易判決處刑者，以所科之刑係宣告緩刑、得
    易科罰金之有期徒刑及拘役或罰金為限；於檢察官聲請以簡
    易判決處刑之案件，經法院認應為無罪判決之諭知者，應適
    用通常程序審判之，刑事訴訟法第449 條第3 項、第451 條
    之1 第4 項但書第3 款、第452 條分別規定甚明。又地方法
    院簡易庭對被告為簡易判決處刑後，經提起上訴，而地方法
    院合議庭認應為無罪判決之諭知者，依同法第455 條之1 第
    3項準用第369條第2 項之規定意旨，應由該地方法院合議庭
    撤銷簡易庭之判決，改依第一審通常程序審判。其所為判決
    ，應屬於「第一審判決」，檢察官仍得依通常上訴程序上訴
    於管轄第二審之高等法院（參照最高法院91年度臺非字第21
    號判例意旨）。本件既經本院認應為無罪之諭知，已不符合
    得為簡易判決處刑之情形，除撤銷原審判決外，並應逕行改
    依第一審通常程序判決之，檢察官如不服本判決，仍得於法
    定上訴期間內，向管轄之第二審法院提起上訴，併此敘明。
八、退併辦部分：
  (一)臺北地方法院檢察署檢察官移送併辦意旨略以：丁○○可預
    見提供銀行帳戶予他人使用，將流為犯罪集團用於財產犯罪
    之不法工具，竟基於幫助犯罪集團遂行財產犯罪之不確定故
    意，於不詳時日，以不詳之代價，將其所有於民國95年5月
    11日開設之國泰世華商業銀行新店分行帳號：000000000000
    號帳戶連同存摺、提款卡及印章等物提供予犯罪集團使用。
    該犯罪集團成員取得上開帳戶後，遂基於不法所有意圖，於
    不詳時地，在網路上虛偽刊登拍賣IPOD之廣告，致己○○不
    疑有他而陷於錯誤，即於96年3月7日上網查看後，以E－Mai
    l表明要購買該產品，並於同日晚上11時30分許，將新臺幣
    4,000元匯入丁○○之上開國泰世華銀行之帳戶內，嗣經己○○發覺有異報警處理，始循線查獲，並悉上情。因認被告
    涉有刑法第339 條第1 項、第30條詐欺罪之幫助犯嫌，與前
    開有罪部分之犯罪事實相同，為單純一罪而屬同一案件，應
    為起訴效力所及，爰移請本院併案審理等語。
  (二)按檢察官就犯罪事實一部起訴者，其效力及於全部，固為刑
    事訴訟法第267 條所明定。惟法院得就未起訴部分之事實併
    予審判，必須法院就已起訴部分與未起訴部分認定俱屬有罪
    ，且兩部分互有實質上或裁判上一罪之不可分關係，始能適
    用，如法院對已起訴部分認定犯罪不能證明，或未予審判，
    未起訴部分既無所附麗，自不得加以判決，否則即有訴外裁
    判之違法（最高法院93年度台上字第4814號判決意旨參照）
    。
  (三)經查，本件被告被訴幫助詐欺犯行，既經本院判決無罪，業
    如前述，是上開移送併辦意旨所指被告之幫助詐欺犯行，即
    與本案起訴部分不生實質上或裁判上一罪之不可分關係，尚
    非本案起訴效力所及，本院自無從併予審究，均應退還檢察
    官另為適法之處理，併此敘明。
據上論斷，應依刑事訴訟法第452 條、第455 條之1 第1 項、第
3 項、第369 條第1 項前段、第364 條、第301 條第1 項，判決
如主文。
本案經檢察官丙○○到庭執行職務。
中    華    民    國    97    年    10     月    9    日
                  刑事第十二庭審判長  法  官  洪碩垣
                                      法  官  葉文博
                                      法  官  張  震
以上正本證明與原本無異。
如不服本判決應於收受本判決後10日內向本院提出上訴書狀，並
應敘述具體理由，如未敘述上訴理由者，應於上訴期間屆滿後20
日內補提理由書狀於本院（均須按他造當事人之人數附繕本）「
切勿逕送上級法院」。
中    華    民    國    97    年    10    月    13    日
                                      書記官  鄒秀珍


司法院資訊處製作；財團法人民間司法改革基金會備份。
